ACORDAO-COMPLETO-2535659

ACÓRDÃO 2888/2022 ATA 18/2022 - SEGUNDA CÂMARA

VISTOS, relatados e discutidos estes autos em que se analisa ato de concessão de aposentadoria emitido pelo Departamento Nacional de Infraestrutura de Transportes em benefício do Sr. Francisco Barcelos de Souza.
ACORDAM os Ministros do Tribunal de Contas da União, reunidos em Sessão da 2ª Câmara, ante as razões expostas pelo Relator, e com fulcro no art. 71, incisos III e IX, da Constituição Federal e nos arts. 1º, inciso V, e 39, inciso II, da Lei 8.443/1992, c/c o art. 259, inciso II, do Regimento Interno/TCU, em:
9.1. considerar ilegal a concessão de aposentadoria em favor do Sr. Francisco Barcelos de Souza e negar registro ao correspondente ato; 
9.2. dispensar o ressarcimento das quantias indevidamente recebidas de boa-fé pelo interessado, consoante o disposto no Enunciado 106 da Súmula da Jurisprudência do TCU;
9.3. deixar de expedir a determinação corretiva prevista no art. 262 do Regimento Interno/TCU, em respeito à decisão incidente nos autos do Agravo de Instrumento 0059167-89.2014.4.01.0000/DF, em curso no Tribunal Regional Federal da 1ª Região;
9.4. determinar ao Departamento Nacional de Infraestrutura de Transportes que:
9.4.1. comunique ao interessado, no prazo de 15 (quinze) dias a contar da ciência deste Acórdão, sobre a presente deliberação, alertando-o de que o efeito suspensivo proveniente da interposição de eventuais recursos junto a este Tribunal não o eximirá da devolução dos valores percebidos indevidamente após sua notificação, caso os recursos não sejam providos, encaminhando, no prazo de 30 (trinta) dias, comprovante da referida comunicação a este Tribunal;
9.4.2. na hipótese de desconstituição da decisão judicial que tem amparado o pagamento da GDAR nos autos do Agravo de Instrumento 0059167-89.2014.4.01.0000/DF, em trâmite no Tribunal Regional Federal da 1ª Região, adote as medidas administrativas necessárias à supressão das rubricas pagas a título de GDAR;
9.5. dar ciência deste Acórdão ao Departamento Nacional de Infraestrutura de Transportes - Dnit e ao Departamento de Assuntos Extrajudiciais da Advocacia-Geral da União para acompanhamento do Mandado de Segurança Coletivo 0018381-85.2014.4.01.3400 e do Agravo de Instrumento 0059167-89.2014.4.01.0000/DF, em trâmite no Tribunal Regional Federal da 1ª Região, bem como à Consultoria Jurídica deste Tribunal, nos termos da Questão de Ordem n° 4/2011, aprovada pelo Plenário em 08/06/2011, informando que o teor integral de suas demais peças (Relatório e Voto) poderá ser obtido no endereço eletrônico www.tcu.gov.br/acordaos.

Ato de concessão de aposentadoria emitido pelo Departamento Nacional de Infraestrutura de Transportes em benefício do Sr. Francisco Barcelos de Souza.

Segunda Câmara

Departamento Nacional de Infraestrutura de Transportes - Dnit.

3. Interessado: Francisco Barcelos de Souza (XXX.691.324-XX).

13.1. Ministros presentes: Bruno Dantas (Presidente), Augusto Nardes e Antonio Anastasia.
13.2. Ministro-Substituto convocado: Marcos Bemquerer Costa (Relator).
13.3. Ministro-Substituto presente: André Luís de Carvalho.

MARCOS BEMQUERER

Adoto como Relatório, com os pertinentes ajustes de forma, parte da instrução da Secretaria de Fiscalização de Integridade de Atos e Pagamentos de Pessoal e de Benefícios Sociais - Sefip, por meio da qual a concessão de aposentadoria objeto destes autos foi assim analisada (peças 5 e 6) : 
"Exame das Constatações
9. Ato: 27320/2019 - Inicial - Interessado: Francisco Barcelos de Souza (XXX.691.324-XX) 
9.1. Parecer do Controle Interno: considerar o ato legal.
9.2. Constatações e análises: 
9.2.1. Houve o registro de pelo menos uma rubrica com 'Denominação para análise pelo TCU' = 10288 - DECISAO JUDICIAL N TRAN JUG AT - Outros) - R$ 537,17.
a. Justificativa do Gestor de Pessoal: não há. Verificação efetuada no âmbito do TCU.
b. Análise do Controle Interno:  não há. Verificação efetuada no âmbito do TCU.
c. Análise da Equipe Técnica: ilegal.
	A rubrica judicial se refere à GDAR que teve origem no Mandado de Segurança Coletivo 0018381-85.2014.4.01.3400, impetrado pela Associação dos Servidores Federais em Transportes (ASDNER) , com pedido de liminar, a fim de suspender a aplicação da Mensagem 554726/MPOG, que determinou a absorção integral das VPNIs relativas à GDAR, bem como descontos nos proventos dos beneficiários, a título de reposição ao Erário, dos valores decorrentes de VPNIs recebidas. Há comprovação de que o interessado era filiado à Associação na época do trâmite da Ação que ampara o referido pagamento, e que autorizou a referida entidade a defender os seus interesses na aludida ação. O seu nome está na relação anexada ao ato e-Pessoal 130576/2020.
	Na sentença definitiva, o juízo titular da 6ª Vara Federal/DF concedeu parcialmente a segurança aos interessados, ratificando o deferimento parcial do pedido liminar, para determinar à autoridade coatora que não procedesse aos descontos determinados pela Mensagem 554726/MPOG, a título de reposição ao Erário, dos valores decorrentes de VPNIs recebidas pelos filiados da impetrante da ação.
	Posteriormente, a ASDNER, insatisfeita com as consequências da negativa sofrida em recurso de apelação, que recebeu o recurso apenas no seu efeito devolutivo, o que acarretaria a pronta supressão da parcela indigitada dos proventos dos interessados, interpôs o Agravo de Instrumento 0059167-89.2014.4.01.0000/DF, com o intuito de que fosse concedido efeito suspensivo à referida apelação.
	Acatando o pedido, a decisão deu provimento ao agravo de instrumento, recebendo o recurso tanto no seu efeito devolutivo como no suspensivo.
	Em pesquisa realizada no portal do Tribunal Regional Federal da 1ª Região, verificou-se que o Agravo de Instrumento 0059167-89.2014.4.01.0000/DF ainda se encontra pendente de julgamento definitivo pela Turma, o que faz com que a decisão liminar, que recebeu o recurso nos seus efeitos devolutivo e suspensivo, ainda esteja em vigor, impedindo a suspensão do pagamento da parcela ora tratada nos autos.
	Diante do contexto judicial apresentado, o Tribunal de Contas da União está impedido de determinar a suspensão da referida parcela. Entretanto, em face da independência das instâncias, pode decidir a questão posta a sua análise com base nos documentos acostados aos autos e na sua jurisprudência, não se vinculando aos provimentos judiciais eventualmente existentes.
	Deste modo, considerando a jurisprudência da Corte de Contas, o ato de aposentadoria constante dos autos deve ser considerado ilegal, com negativa de registro, devido ao pagamento irregular de rubrica referente à Gratificação de Desempenho de Atividades Rodoviárias (GDAR) , extinta pelo art. 28, inciso III, da Lei 8.460/1992, que não foi corretamente absorvida mesmo após a implantação de novas estruturas remuneratórias na carreira dos interessados.
9.2.2. Houve o registro de pelo menos uma rubrica com 'Denominação para análise pelo TCU = Vantagem de caráter pessoal (82106 - VPNI ART.62-A LEI 8112/90 - AT (Vantagem de caráter pessoal - VPNI art. 62-A Lei 8.112/90) - R$ 205,06) .
a. Justificativa do Gestor de Pessoal: Não há. Verificação efetuada no âmbito do TCU.
b. Análise do Controle Interno: Não há. Verificação efetuada no âmbito do TCU.
c. Análise da Equipe Técnica: Legal.
 A concessão da vantagem de quintos ou décimos está em consonância com a jurisprudência deste Tribunal e os critérios das Leis 8.911/1994 e 9.624/1998 (os períodos anteriores a 8/4/1998 são suficientes para a incorporação da vantagem de quintos) .
9.3. O quadro resumo de ocorrências e, quando for o caso, o detalhamento da norma legal e da jurisprudência para as inconsistências acima elencadas encontra-se no anexo II dessa instrução.
CONCLUSÃO
10. 	A abrangência e a profundidade das verificações levadas a efeito fundamentam a convicção de que o ato 27320/2019 pode ser apreciado pela ilegalidade, em razão da irregularidade apontada no item Exame das Constatações desta instrução, que representa afronta à legislação e à jurisprudência de referência.
 (...) 
PROPOSTA DE ENCAMINHAMENTO
11. 	Ante o exposto, com fundamento no art. 71, inciso III, da Constituição Federal, no art. 1º, inciso V, e art. 39, inciso II, da Lei 8.443/1992, no art. 260 do Regimento Interno/TCU, propõe-se: 
11.1. 	considerar ILEGAL a concessão de aposentadoria de Francisco Barcelos de Souza, do quadro de pessoal do Departamento Nacional de Infraestrutura de Transportes (...) ; 
11.2. 	com fulcro no art. 262, caput, do Regimento Interno/TCU, determinar ao Departamento Nacional de Infraestrutura de Transportes que:
11.2.1. uma vez desconstituída a ação que assegura, presentemente, o pagamento da rubrica judicial ora impugnada por esta Corte, adote as medidas administrativas necessárias à regularização do seu pagamento, promovendo, ainda, a reposição ao erário dos valores indevidamente percebidos, nos termos do art. 46 da Lei 8.112/1990, com a redação dada pela Medida Provisória 2.225-45/2001, caso a decisão judicial definitiva não venha a dispor de modo contrário;
11.2.2. informe o teor do acórdão que vier a ser prolatado, encaminhando ao TCU, no prazo de trinta dias, comprovante da data de ciência pelo interessado, nos termos do art. 4º, § 3º, da Resolução TCU 170/2004.
11.2.3. dê ciência, no prazo de quinze dias, contados da notificação, do inteiro teor desta deliberação ao interessado, alertando-o de que o efeito suspensivo proveniente da interposição de eventuais recursos junto ao TCU não o exime da devolução dos valores percebidos indevidamente, caso o recurso não seja provido."
2.	O Ministério Público junto ao TCU, representado pela Procuradora-Geral Cristina Machado da Costa e Silva, manifestou-se de acordo com a proposta da Sefip (peça 7) .
	É o Relatório.

não há.

Procuradora-Geral Cristina Machado da Costa e Silva.

PESSOAL. APOSENTADORIA. PAGAMENTO IRREGULAR DE RUBRICA REFERENTE À GRATIFICAÇÃO DE DESEMPENHO DE ATIVIDADES RODOVIÁRIAS (GDAR). ILEGALIDADE DA CONCESSÃO E NEGATIVA DE REGISTRO DO ATO. DETERMINAÇÕES.

APOSENTADORIA (APOS)

Secretaria de Fiscalização de Integridade de Atos e Pagamentos de Pessoal e de Benefícios Sociais (Sefip).

Em apreciação ato de concessão de aposentadoria emitido pelo Departamento Nacional de Infraestrutura de Transportes - Dnit em favor do Sr. Francisco Barcelos de Souza.  
2. 	Preliminarmente, anoto que o ato em questão deu entrada nesta Corte de Contas em 2021, não se aplicando a sistemática de registro tácito dos atos de concessão de aposentadoria, reforma ou pensão após o prazo de cinco anos, definida pelo Plenário, mediante o Acórdão 122/2021 (rel. min. Walton Alencar Rodrigues) , na linha estabelecida no Recurso Extraordinário 636.553. 
3.	A Secretaria de Fiscalização de Integridade de Atos e Pagamentos de Pessoal e de Benefícios Sociais - Sefip assinala que o interessado recebe a Gratificação pelo Desempenho de Atividades Rodoviárias - GDAR, instituída pelo Decreto-lei 2.194/1984 (art. 1º) e ratificada pela Medida Provisória 2.229-43/2001 (art. 71) , mas que já se encontra extinta na legislação remuneratória, não havendo amparo legal para sua manutenção ad aeternum nos proventos dos ex-servidores.
4. 	Não obstante, a Unidade Técnica assinala que este Tribunal está impedido de determinar a interrupção do pagamento da parcela inquinada, em respeito à decisão liminar, ainda em vigor, que recebeu, nos efeitos devolutivo e suspensivo, a apelação da Associação dos Servidores Federais em Transportes - ASDNER, contra decisão judicial que, julgando o Mandado de Segurança Coletivo interposto pela entidade de classe, negara a manutenção, nos vencimentos dos filiados, da Vantagem Pessoal Nominalmente Identificada - VPNI referente à GDAR. 
5.	Nesse cenário, a Sefip propõe, com o endosso do Parquet de Contas, a negativa de registro do ato em exame, com determinação ao Dnit para que acompanhe a referida ação judicial e, caso sobrevenha decisão desfavorável à pretensão da autora, interrompa o pagamento da parcela inquinada e adote as medidas administrativas necessárias à restituição dos valores indevidamente recebidos, salvo decisão judicial em contrário.
6.	Com relação à GDAR, cumpre esclarecer que essa rubrica foi convertida em vantagem pessoal nominalmente identificada - VPNI a partir de setembro/2004, nos termos da Medida Provisória 210/2004. 
7.	Posteriormente o Dnit comunicou a absorção das VPNI nos proventos/remunerações dos seus servidores, a contar da folha de pagamento do mês de fevereiro/2014, por meio da Mensagem-Siape 554.726, de 25/02/2014.
8. 	Irresignada com essa situação, a Associação dos Servidores Federais em Transportes - ASDNER impetrou o Mandado de Segurança Coletivo 18381-85.2014.4.01.3400, que tramitou na 6ª Vara Federal da Seção Judiciária do Distrito Federal, com objetivo de: a) suspender os efeitos da Mensagem-Siape 554726/2014; b) restabelecer os pagamentos das VPNI absorvidas; e c) impedir os descontos para fins de reposição ao erário, determinado pela Mensagem precitada.
9. 	A agremiação logrou êxito parcial no pedido liminar, obtendo ordem favorável ao pedido constante na alínea c do item precedente. Ou seja, aquele juízo somente obstou o desconto de valores para recomposição dos cofres federais e indeferiu o pedido de liminar que objetivava a suspensão da absorção das VPNIs dos contracheques dos servidores filiados à associação. 
10.	Por meio do Agravo de Instrumento 0019465.39.2014.4.001.0000/DF, a entidade de classe obteve "a suspensão do ato coator consistente na Mensagem 554726/MPOG e o restabelecimento da VPNI, nos valores que vinham sendo pagos, até que seja feito o exame individual da situação de cada servidor substituído pela associação agravante" (decisão de 30/04/2014, peça 3, p 145) .
11.	Em 03/09/2014, o writ foi apreciado no mérito, mediante julgado que confirmou a tutela de urgência antes conferida à associação impetrante, conforme a parte dispositiva da sentença assim vazada: 
"Diante do exposto, ratificando o deferimento parcial do pedido liminar, CONCEDO PARCIALMENTE A SEGURANÇA para determinar à autoridade coatora que não proceda aos descontos determinados pela Mensagem n° 554726, a título de reposição ao Erário, dos valores decorrentes de VPNIs recebidas pelos filiados da Impetrante." 
12. 	Como a decisão de mérito no MS 0018381-85.2014.4.01.3400 foi parcialmente desfavorável à Associação, o feito prosseguiu mediante apelação, recebida tão somente no efeito devolutivo, decisão contra a qual foi interposto o Agravo de Instrumento 0059167-89.2014.4.01.0000/DF.
13.	Em decisão liminar, de 18/12/2014, determinou-se o recebimento da apelação interposto nos efeitos devolutivo e suspensivo (peça 3, p. 382) , bem como o restabelecimento do "pagamento das VPNIs em favor dos filiados à ASDNER constantes da relação nominal apresentada pela agravante" (peça 3, p. 378) . 
14.	Feito esse apanhado, assiste razão aos pareceres quanto à impropriedade da manutenção da referida parcela nos proventos do interessado, o que legitima a proposta de negativa de registro ao ato em exame, considerando a competência constitucional privativa desta Corte de Contas assentada no inciso III do art. 71 da Lei Maior. 
15.	Nessa mesma linha, a jurisprudência do Superior Tribunal de Justiça confirma que a absorção da VPNI decorrente da gratificação em comento pelos acréscimos remuneratórios decorrentes da progressão funcional não importa redução de vencimentos, o que afasta a tese de ofensa ao princípio da irredutibilidade salarial em virtude de sua absorção por reajustes remuneratórios (RE 302.004/CE) .
16.	Também assiste razão à unidade técnica quanto à impossibilidade de esta Corte de Contas ordenar, nesta assentada, a interrupção do pagamento da parcela inquinada. De acordo com as informações disponíveis no sítio eletrônico do Tribunal Regional Federal da 1ª Região, o AI 0059167-89.2014.4.01.0000 ainda se encontra pendente de julgamento de mérito, mantendo-se, portanto, o restabelecimento do pagamento da VPNIs aos filiados à ASDNER expressamente nominados em relação fornecida pela associação, o que é o caso do Sr. Francisco Barcelos de Souza (peça 3, p. 410) .
17.	Neste sentido, menciono como precedente o recente Acórdão 2011/2022-TCU-Segunda Câmara (relator Ministro Antônio Anastasia) , que faz referência aos esclarecimentos constantes do seguinte excerto do Acórdão 15448/2011-TCU-Segunda Câmara (relator Ministro Raimundo Carreiro) :
"7. 	Inicialmente, não desconheço que o art. 28, inciso III da Lei 8.460/1992, extinguiu a parcela da GDAR, e que a decisão proferida no Agravo de Instrumento 0019465.39.2014.4.01.0000 não está mais em vigor desde setembro de 2014, quando houve o julgamento de mérito do Mandado de Segurança Coletivo 001838185.2014.4.01.3400.
8.	Entretanto, divirjo do MP/TCU no que se refere à inexistência de decisão judicial que ampare o pagamento da parcela relativa à GDAR, visto que foi interposto novo Agravo de Instrumento, autuado sob o nº 0059167-89.2014.4.01.0000, em face do Mandado de Segurança Coletivo 0018381-85.2014.4.01.3400 em curso no TRF da 1ª Região, pendente de trânsito em julgado.
9.	No referido Agravo, foi dado provimento no sentido de receber o recurso de apelação interposto pela ASDNER nos efeitos devolutivo e suspensivo, conforme decisão da Desembargadora Federal Ângela Catão, de 17/10/2014, verbis:  
'Trata-se de Agravo de Instrumento, com pedido de antecipação da pretensão recursal, interposto pela ASSOCIAÇÃO DOS SERVIDORES FEDERAIS EM TRANSPORTES - ASDNER contra a decisão proferida pela MM. Juíza Federal da 6ª Vara Seção Judiciária do Distrito Federal que recebeu o recurso de apelação interposto de sentença denegatória de segurança em ação mandamental tão somente no efeito devolutivo.
 (omissis) 
Posteriormente, a juíza a quo proferiu sentença concedendo parcialmente a segurança tão somente para determinar à autoridade coatora que não proceda aos descontos determinados pela Mensagem 554726, a título de reposição ao erário, dos valores decorrentes de VPNIs recebidas pelos filiados da agravante (fls. 54/64) .
Num exame perfunctório da questão posta nos autos, considerada a situação excepcional acima exposta e diante da existência de dano irreparável ou de difícil reparação a ser experimentado pelos servidores filiados à associação agravante e da plausibilidade do direito vislumbrada no Agravo de Instrumento n. 0019465.39.2014.4.01.0000/DF, conforme disposto no artigo 558 do Código de Processo Civil, entendo que o recurso de apelação deve ser recebido em ambos os efeitos.
 (omissis) 
Isso posto, DOU PROVIMENTO ao agravo de instrumento, nos termos do art. 557, § 1º-A, do CPC, para determinar o recebimento do recurso de apelação interposto pela agravante nos efeitos devolutivo e suspensivo.
Publique-se.
Intime-se.
Comunique-se o teor desta decisão ao MM. Juiz a quo.'
10.	Na mesma assentada, foi determinado pelo Relator convocado Juiz Federal Carlos Augusto Pires Brandão, em 08/12/2014, que fossem restabelecidas as verbas relativas às VPNIs em favor dos filiados da ASDNER, visto que a relação nominal com os servidores filiados, em obediência à decisão tomada no Agravo de Instrumento 001946539.2014.4.01.0000 foi apresentada pela Associação, litteris:
'Considerando a existência de decisão favorável aos filiados da agravante e apresentada a relação nominal dos servidores beneficiados pelo restabelecimento em suas folhas de pagamento da rubrica alusiva à Vantagem Pessoal Nominalmente Identificável, defiro o pedido, para determinar, seja a Agravada intimada, para, no prazo de 5 (cinco) dias, cumprir a decisão  de fls. 85/89, restabelecendo o pagamento das VPNIs em favor dos filiados à ASDNER constantes da relação nominal apresentada pela agravante (fls. 143/532) , devendo, ao cabo do prazo, comprovar o efetivo cumprimento da medida.
Publique-se. Intime-se. Cumpra-se, com urgência.
Brasília, 18 de dezembro de 2014'.  
18.	Nessa ordem de ideias, acolho a proposta de encaminhamento da unidade técnica na linha da ilegalidade da concessão e da negativa de registro do ato, aplicando-se a orientação fixada no verbete 106 da Súmula de Jurisprudência/TCU às parcelas indevidamente recebidas pelo interessado.
19.	Deixo de acolher, todavia, a determinação acessória proposta pela Sefip, no sentido de que, em caso de desconstituição da decisão judicial que ampara o pagamento da vantagem ao inativo, o Dnit adote as providências necessárias para a restituição das parcelas recebidas. Essa não tem sido a praxe deste Tribunal em casos da espécie, a exemplo dos Acórdão 18330/2021-TCU-Primeira Câmara (relator Ministro-Substituto André Luís de Carvalho) ; 18.071/2021 - 2ª Câmara (relator Ministro Augusto Nardes) ; 16.448/2021 - 2ª Câmara (relator Ministro Raimundo Carreiro) , 6.862/2021 - 2ª Câmara (relator Ministro-Substituto Marcos Bemquerer) ; entre outros. Tal providência dependerá de variáveis ainda não conhecidas, vinculadas às condições a ser estabelecidas no julgamento definitivo da ação, cumprindo à União, por meio da Advocacia-Geral da União, adotar as providências adequadas ao caso.
20.	       Deve-se igualmente determinar à autarquia que comunique ao beneficiário sobre a deliberação do Tribunal, alertando-o de que o efeito suspensivo proveniente da interposição de eventuais recursos não o exime da devolução dos valores percebidos indevidamente após a notificação, caso esses não sejam providos. Após, devem ser remetidos ao Tribunal documentos comprobatórios de que o inativo foi cientificado da deliberação desta Corte.
21.	Por fim, nos termos da Questão de Ordem 4/2011, aprovada pelo Plenário em 08/06/2011, assinalo a necessidade de dar ciência desta deliberação ao Departamento de Assuntos Extrajudiciais da Advocacia-Geral da União, para acompanhamento da demanda judicial em trâmite no Tribunal Regional Federal da 1ª Região, bem como à Consultoria Jurídica deste Tribunal.
	Ante o exposto, voto por que seja adotada a deliberação que ora submeto a este Colegiado.
TCU, Sala das Sessões, em 7 de junho de 2022. 
 
MARCOS BEMQUERER COSTA
Relator